臺灣高等法院民事判決
                                    109年度上字第1396號
上  訴  人  蔡月娥  
被上訴人    徐鳳嬌  
訴訟代理人  宋英華律師
複  代理人  葉育泓律師

上列當事人間請求清償借款事件，上訴人對於中華民國109年7月
20日臺灣桃園地方法院109年度訴字第844號第一審判決提起一部
上訴，本院於110年2月23日言詞辯論終結，判決如下：
    主  文
上訴駁回。
第二審訴訟費用由上訴人負擔。
    事實及理由
一、上訴人主張：伊於民國103年至105年間，借用配偶黃建森（
    已歿）名義，參與被上訴人所召集如附表所示6個合會（下
    稱系爭合會），均採內標制（詳細合會約定見附表所載）；
    伊每月親自交會款給被上訴人，迄合會結束後，因未標到系
    爭合會而均為活會，被上訴人未將伊可取得之各期會款併加
    付每個月標息後之合會金交給伊（合會金計算方式詳附表所
    載）。為此，爰依兩造間合會契約關係，請求被上訴人應給
    付伊合會金共新臺幣（下同）168萬元（計算式：30萬＋30萬
    ＋36萬＋36萬＋18萬＋18萬＝168萬元），並應加付自起訴狀繕本
    送達翌日起至清償日止，按週年利率5％計算之利息等語（原
    審判決上訴人全部敗訴，上訴人僅就其依系爭合會契約關係
    請求被上訴人給付如附表所示168萬元本息之敗訴部分，上
    訴聲明不服，其餘未據聲明不服部分，不在本院審理範圍內
    ）。
二、被上訴人則以：伊召集系爭合會後，如附表「會份」欄所示
    會份，均是黃建森自行跟會、繳納會款及參與標會，系爭合
    會乃伊與黃建森間合意所成立，上訴人並非會員。附表編號
    1、2、4號合會部分，是黃建森自己標會並已領取合會金，
    然因黃建森於106年4月間突然生病，於同年7月間死亡，上
    訴人向伊表示黃建森突然生病、死亡，需要用錢，故伊同意
    上訴人將黃建森所有之如附表編號3、5、6號合會均標走，
    伊已將該3個合會之合會金交給上訴人，並無積欠上訴人任
    何金錢；因系爭合會均已結束，黃建森的會份均已標走，均
    是死會，上訴人說還是活會，應屬無據。從而，上訴人主張
    兩造間有合會契約關係存在，而請求伊給付168萬元本息云
    云，均無理由等語，資為抗辯。
三、原審就上開部分判決上訴人敗訴，上訴人提起一部上訴，其
    上訴聲明為：㈠原判決關於駁回上訴人後開第二項之訴及該
    假執行之聲請部分，暨該部分訴訟費用負擔之裁判，均廢棄
    。㈡被上訴人應給付上訴人168萬元，及自起訴狀繕本送達翌
    日起至清償日止，按週年利率5％計算之利息。㈢願供擔保請
    准宣告假執行。被上訴人之答辯聲明：㈠上訴駁回。㈡如受不
    利之判決，願供擔保請准宣告免為假執行。
四、本件上訴人主張系爭合會為被上訴人所邀集，會單內均有記
    載「黃建森」是1個會份，且編號4會單上記載之「馮大海」
    1個會份是黃建森借用馮大海名義所參加等情，為被上訴人
    所不爭（本院卷第100至101頁、第105頁、第111頁），堪認
    屬實。惟就上訴人主張系爭合會乃兩造間合意所成立，其是
    借用黃建森、馮大海名義跟會，迄今均為活會，其得依兩造
    間合會契約關係，請求被上訴人給付其168萬元本息等語，
    則為被上訴人堅決否認，並以前詞置辯。是本件厥有爭執者
    ，乃為：兩造間有無上訴人所指合會契約關係存在？如有，
    上訴人主張得依合會契約關係請求被上訴人給付其168萬元
    本息，有無理由？
五、按當事人主張有利於己之事實者，就其事實有舉證之責任，
    民事訴訟法第277 條定有明文。次按稱合會者，謂由會首邀
    集二人以上為會員，互約交付會款及標取合會金之契約。其
    僅由會首與會員為約定者，亦成立合會。前項合會金，係指
    會首及會員應交付之全部會款。會款得為金錢或其他代替物
    。每期標會，每一會員僅得出標一次，以出標金額最高者為
    得標。最高金額相同者，以抽籤定之。但另有約定者，依其
    約定。無人出標時，除另有約定外，以抽籤定其得標人。 
    每一會份限得標一次。民法第709-1條、第709-6條分別定有
    明文。經查：
　㈠上訴人主張系爭合會均為被上訴人所召集如附表「會單所在
    頁數」欄所示之會單，均係被上訴人於原審提出之會單等情
    ，為被上訴人所不爭執（本院卷第111頁），並有前揭會單
    在卷可參（本院卷第23至33頁，且與同卷第75至85頁及原審
    卷第55、59、67、69、71、73頁所示會單相同），堪認上訴
    人此部分主張為真。
　㈡系爭合會既均約定於每月開標，各已於106年3月（附表編號1
    、2號）、107年7月（附表編號3至6號）結束合會，且首期
    均是由被上訴人標得，其餘各期是由參加各合會之會員得標
    ，每1會份限得標1次等情，此觀前揭會單之記載即明。依前
    開說明，系爭合會於結束前之最後1期，自均由未曾標取前
    開各期之會員標得，應均為死會，並非活會。則上訴人主張
    系爭合會均為伊與被上訴人間合意成立，且仍為活會等語，
    既已為被上訴人所否認，業如前述。上訴人自應就其主張對
    己有利之事實，先為舉證證明之。
　㈢然上訴人於原審及本院審理中，均未提出記載其為會員之會
    單或記載被上訴人有向其收取首期會款之字據，俾證明其與
    被上訴人間確有合意成立合會契約或有依法視為已成立合會
    契約之情；又其舉出用以證明兩造間成立合會契約之會單私
    文書之會員姓名欄內，所有記載黃建森、馮大海之姓名，但
    無任何經上訴人簽名確認或其他可資判斷上訴人本人為系爭
    合會會員之登載內容，此有前揭會單可佐（本院卷第23至33
    頁）。是前揭會單之客觀上文義，自難認上訴人此部分主張
    屬實。
　㈣況就被上訴人抗辯系爭合會為黃建森本人與其締約及繳納會
    款、參與投標之事實，業有下列證人之證詞可佐：
　⒈證人即附表編號1、2、4、5、6號合會會員徐美蓮於本院到庭
    具結證稱：伊與被上訴人是20幾年朋友，被上訴人家開雜貨
    店，黃建森是豬肉攤販，會以小貨車載運豬肉到被上訴人家
    販賣，伊會去被上訴人家，有時也會跟黃建森買豬肉；伊有
    參與被上訴人召集之合會，是以自己姓名及「曾秀香」名義
    跟會，伊參加之合會中未看到會員有叫「蔡月娥」之人，黃
    建森是自己參加被上訴人的合會，他有標到103年的合會，
    因為103年有2個合會，黃建森是尾會，他是最後1個標的，
    這2個他是死會，其他合會他是死會還是活會，伊不記得；
    黃建森用現金交會錢給被上訴人，他參加的合會沒有由上訴
    人交會錢給被上訴人；伊每天會去被上訴人家，如果有人標
    到會，伊會協助被上訴人清點現金，有看到被上訴人把黃建
    森標到那2個尾會的合會金交給黃建森；黃建森說不能把他
    跟會的事情告訴他太太，未跟伊說理由；被上訴人交尾會的
    合會金給會員時，沒有要求簽字，伊拿過尾會的合會金，也
    沒在被上訴人的會單上簽字等語（本院卷第137至139頁）。
　⒉證人即附表編號3、4號合會會員劉美蘭於本院到庭具結證稱
    ：伊在被上訴人家見過黃建森，他是賣豬肉的，因為伊常在
    被上訴人家，黃建森會開車去被上訴人家兜售豬肉，伊因此
    見到黃建森；伊不認識上訴人，但知道她是黃建森（綽號黃
    哥）的老婆，伊曾經看過上訴人去被上訴人家拿會錢；106
    年4月份的時候，有一次伊要標會，被上訴人說黃建森生病
    很嚴重，叫伊先不要標，讓黃建森去標，是黃建森的老婆去
    標的，這是105年2月起會的乙組合會即鈞院卷第29頁的證物
    4會單；伊參加被上訴人召集的合會，是105年2月起會的「
    甲組合會」，伊用「吳柏鋒」名義跟會，另有參加同月份起
    會的「乙組合會」，是用自己名義跟會，附表其餘4個合會
    伊沒有跟；伊參加的合會，會單上沒有上訴人的名字，會單
    記載黃建森的名字，是黃建森自己跟會，伊不知道黃建森有
    無用馮大海的名義跟「乙組合會」；印象中「乙組合會」是
    因為黃建森重病，所以由他太太在106年4月來標，另一個會
    是5月來標，因為伊本來想標「甲組合會」，但「甲組合會
    」又被上訴人標走；被上訴人把合會金交給黃建森的老婆，
    大概在上訴人標到會後的2、3天，伊有看到被上訴人把合會
    金交給上訴人，伊常常下午出現在被上訴人家聊天、標會，
    幫忙她算錢，被上訴人的會很多，伊跟她是好朋友，都會去
    幫她；伊偶爾看到黃建森拿會錢給被上訴人，但不是每個月
    都看到，沒看過上訴人拿會錢給被上訴人；黃建森沒有直接
    告訴伊不要告訴他太太，是伊去被上訴人家時，聽到黃建森
    跟被上訴人在講話，黃建森說他跟會的事情及會錢不要讓他
    太太知道；伊在幫徐鳳嬌數錢，數完後被上訴人通知上訴人
    來領合會金時，伊有在場，被上訴人叫上訴人簽名，但上訴
    人說她很忙，以後再簽，然後就走了，那是下午傍晚的時候
    ；徐鳳嬌很迷糊，雖然她家裡有點鈔機，但她曾經弄錯金錢
    ，伊才會去幫忙她數錢等語（本院卷第140至144頁）。
　⒊證人林家榛於本院審理中具結證稱：伊認識被上訴人，是在
    她家3樓的佛堂當志工做打掃工作，1週會去4、5天；好像是
    107年11月份左右，上訴人跟被上訴人在吵架，聲音很大聲
    ，伊剛好下樓，問被上訴人對方是誰，為何吵這麼大聲，被
    上訴人說是賣豬肉的老婆，賣豬肉的男子常常到被上訴人家
    樓下賣豬肉，伊不知道他叫什麼名字，只知道他170幾公分
    高高的；伊沒有跟被上訴人召集的合會，有看過賣豬肉男子
    來標會，不知道他跟了幾個會，只是看過很多人來標會；伊
    沒有看過上訴人到被上訴人家標會的過程，有看過賣豬肉男
    子常跟被上訴人講話，沒看過他們2人間交錢拿錢的過程；
    伊只看過前述上訴人到被上訴人家拿會錢時叫很大聲那次，
    被上訴人叫上訴人簽名，上訴人說很忙很趕、沒空這樣子，
    是下午3、4點左右；上訴人走之後，伊問被上訴人對方是誰
    ，被上訴人就說會錢拿走了等語（本院卷第145至146頁）。
　⒋承上，斟酌證人徐秀蓮、劉美蘭、林家榛於本院所為之證詞
    ，核與被上訴人就此部分之抗辯相符；又依系爭合會之會單
    中所載黃建森及其借用馮大海名義跟會之會份，均會經被上
    訴人在各會份之得標月份空格內，書寫標息金額，且各得標
    會份之「得標金額」欄內，亦有關於黃建森所標得合會金總
    額之記載等情，有前揭會單可憑（本院卷第23至33頁），足
    認被上訴人抗辯之事實，應係實情。
　㈤準此，上訴人就其主張兩造間有成立系爭合會契約關係乙節
    ，既未能舉證以實其說，而被上訴人就所抗辯系爭合會是由
    黃建森本人跟會、繳納會款，黃建森生前已標得附表編號1
    、2、4號合會並已領取合會金，編號3、5、6號之合會，則
    是因黃建森突然生病、死亡，上訴人表示需要用錢，伊才同
    意由上訴人標走黃建森名義之合會，伊均已交付合會金予上
    訴人等情，已為相當程度之舉證，業如前述，益見上訴人之
    前開主張難認屬真實，則上訴人主張兩造間存有附表所示之
    系爭合會契約關係云云，自無採信。其據而請求被上訴人給
    付合會金168萬元及法定遲延利息，於法即有不合，應屬無
    據。
六、綜上所述，上訴人依合會契約關係，請求被上訴人應給付其
    168萬元，及自起訴狀繕本送達翌日起至清償日止，按週年
    利率5%計算之利息部分，核非正當，不應准許。原審就此部
    分為上訴人敗訴之判決，核無不合。上訴意旨指摘原判決此
    部分不當，求予廢棄改判，為無理由，應予駁回。並依民事
    訴訟法第78條規定，為訴訟費用負擔之裁判。
七、兩造其餘之攻擊或防禦方法及所用之證據，經本院斟酌後，
    認為均不足以影響本判決之結果，爰不予逐一論述，附此敘
    明。
八、據上論結，本件上訴為無理由，爰判決如主文。
中　　華　　民　　國　　110 　年　　3 　　月　　9 　　日
              民事第八庭
                  審判長法  官  陳邦豪
                        法  官  湯美玉
                        法  官  胡芷瑜
正本係照原本作成。
如不服本判決，應於收受送達後20日內向本院提出上訴書狀，其
未表明上訴理由者，應於提出上訴後20日內向本院補提理由書狀
（均須按他造當事人之人數附繕本）上訴時應提出委任律師或具
有律師資格之人之委任狀；委任有律師資格者，另應附具律師資
格證書及釋明委任人與受任人有民事訴訟法第466 條之1第1項但
書或第2項所定關係之釋明文書影本。如委任律師提起上訴者，
應一併繳納上訴審裁判費。
中　　華　　民　　國　　110 　年　　3 　　月　　9 　　日

                        書記官  莊智凱


















附表：　　
編 號 系爭合會名稱、期間、會份總數 每一會份會款、標會方法、標息約定 會份 會單所在頁數 上訴人請求金額及計算式 1 丁組/103年9月起會至106年3月止共30個月/共31會份 1萬元、內標制、標息最低1000元 編號11黃建森名義，佔1會份 本院卷第75頁 （9000元＋1000元）×30個月＝300,000元  2 附組/103年9月起至106年3月止共30個月/共31會份 1萬元、內標制、標息最低1000元 編號11黃建森名義，佔1會份 本院卷第77頁 （9000元＋1000元）×30個月＝300,000元  3 甲組/105年2月起至107年7月止共18個月/共30會份 2萬元、內標制、標息最低2000元 編號23黃建森名義，佔1會份 本院卷第79頁 (18,000元+2000元)×18個月 ＝360,000元 4 乙組/105年2月起至107年7月止共18個月/共30會份 2萬元、內標制、標息最低2000元 編號22馮大海名義，及編號23黃建森名義，佔2會份 本院卷第81頁 (18,000元+2000元)×18個月 ＝360,000元 5 丁組/105年2月起至107年7月止共18個月/共30會份 1萬元、內標制、標息最低1000元 編號27黃建森名義，佔1會份 本院卷第83頁 （9000元+1000元）×18個月＝180,000元 6 附組/105年2月起至107年7月止共18個月/共30會份 1萬元、內標制、標息最低1000元 編號9黃建森名義，佔1會份 本院卷第85頁 （9000元+1000元）×18個月＝180,000元